【裁判字號】    88,上,1217
【裁判日期】    890201
【裁判案由】    返還價金
【裁判全文】
臺灣高等法院民事判決  八十八年度上字第一二一七號
    上  訴  人  東華開發股份有限公司
    法定代理人  何俊陽
    訴訟代理人  陳政峰律師
    被  上訴人  甲○○        .
右當事人間請求返還價金事件，上訴人對於中華民國八十八年七月二十一日臺灣臺北地方
法院第一審判決（八十七年度訴字第三六七二號），提起上訴，本院判決如左：
      主      文
原判決廢棄。
被上訴人在第一審之訴及假執行之聲請均駁回。
第一、二審訴訟費用由被上訴人負擔。
      事      實
一、上訴人聲明求為判決如主文所示。其事實上陳述，除與原判決記載相同部分，予
    以引用外，並補稱略以：被上訴人自承出生在台北縣新店市，成長亦在台北縣新
    店市，已有三十餘年，此次購買系爭房屋時，被上訴人及其父母均有親自到場看
    ，從山下之樣品屋往北看，可看到新達觀廣告文宣上所述之景觀，往西北側看，
    也可看到台北市景觀。足證被上訴人對系爭房屋之地理方位甚為稔熟。被上訴人
    一家於一個月內數次更易訂屋之方位，然其喜好者則均為系爭建案編號或，
    故被上訴人一家所喜愛者應為「坐北朝南」之房屋，並以此為決定購買房屋之先
    前要件；至於「大台北景觀」是否具備，則非決定之因素。被上訴人所選訂之編
    號房屋，除因「坐北朝南」屬冬溫夏涼適合居住之外，於價格亦較便宜，此亦
    為被上訴人於選購系爭房屋時之另項考慮因素。遍查原審全卷，原審並未調查該
    捲錄音帶是否即為訴外人林雪霞之聲音，亦未鑑定被上訴人所提出之「錄音帶譯
    本」所載內容是否與錄音帶所錄者相符，即率爾採為證據，即屬嚴重違背民事訴
    訟法採證之法則。況依被上訴人所提出之「錄音帶譯本」並非全文，尤其是訴外
    人林雪霞所說之句語均屬不連貫，茲被上訴人竟擷取其片段，作為其有利之證據
    ，亦與舉證法則有違。訴外人林雪霞為「甲桂林公司」之售屋小姐，並非上訴人
    公司之職員，衡諸情理，有關訴外人林雪霞之通知方法，上訴人何能得知？再經
    鈞院赴現場勘驗系爭房屋確能看見無涯之蒼翠山巒「大台北」景觀，顯見上訴人
    所辯各節，均屬信而有徵等語。所用之證據，援用原審立證方法。
二、被上訴人聲明求為判決：(一)、上訴駁回。(二)、第二審訴訟費用由上訴人負擔。其
    事實上陳述，除與原判決記載相同部分，予以引用外，並補稱略以：系爭房屋之
    「側面」無法看到台北市景觀，僅鄰近他棟建築物和高壓電塔，唯有站在客廳外
    陽台邊角靠在欄杆上或把頭伸出陽台欄杆外，才可隱約看到一小部分台北市景觀
    ，若僅站在室內客廳，無論從那一角度，均無法看見如上訴人廣告圖樣所示之台
    北市景觀云云。所用之證據，援用原審立證方法。
三、本院依上訴人聲請再赴現場勘驗。
      理      由
一、本件被上訴人起訴主張：上訴人於民國（下同）八十三年間在台北縣新店市○○
    段推出「新達觀」工地預售房屋案，委由甲桂林公司處理廣告，銷售事宜，而訴
    外人林雪霞為甲桂林公司所僱用之人員，甲桂林公司為銷售該工地預售案，曾於
    八十三年十月八日刊登報紙廣告，內有標題為「新達觀府瞰大台北實景」之夜景
    照片，被上訴人因前開廣告呈現美麗夜景，始生購買興趣，而訴外人林雪霞於接
    洽時亦曾明確表示系爭房屋之側面可看到台北市景觀，被上訴人始決定向上訴人
    購買Ａ７區Ａ棟三號九樓房屋、土地及車位。但被上訴人於八十七年初系爭房屋
    結構體完成後至現場察看，卻發現根本看不到當初訴外人林雪霞所敘述之台北市
    景觀。上訴人授意或縱容代表其推銷系爭房屋之訴外人林雪霞刻意欺瞞被上訴人
    ，致被上訴人發生誤認而向上訴人購買系爭房屋，被上訴人自得撤銷因被詐欺而
    為買受系爭房屋之意思表示，爰依不當得利之法則，請求上訴人返還被上訴人已
    交付價金新台幣（下同）一百十七萬七千元等情，求為命上訴人如數給付並加付
    法定遲延利息之判決。
    上訴人則以：訴外人林雪霞於被上訴人前來「預售屋接待中心」選購系爭房屋時
    ，有無向被上訴人表明由系爭房屋之側面可看到台北市景觀，上訴人不得而知。
    且被上訴人是否因訴外人林雪霞所稱側面可看到台北市景觀，始決定購買系爭房
    屋，亦有可疑，由被上訴人之父王世義及被上訴人數次換訂房屋之過程以觀，顯
    見被上訴人在選訂房屋時，是著重於「坐北朝南方向」，而非著重於「大台北盆
    地景觀」，上訴人並無施用詐術欺罔被上訴人，使被上訴人陷於錯誤等語，資為
    抗辯。
二、經查上訴人於八十三年間在台北縣新店市○○段推出「新．達觀」工地預售房屋
    案，委由甲桂林公司處理廣告、銷售事宜，而訴外人林雪霞（現所在不明，為兩
    造所是認）為甲桂林公司所僱用之人員；甲桂林公司為銷售該工地預售案，曾於
    八十三年十月八日刊登報紙廣告，內有標題為「新達觀俯瞰大台北實景」之夜景
    照片，其下註明「在大台北，可以從眼前的小石頭望向新光大樓、大屯山，放眼
    至淡水河出海口的地方不多了，只有與這裡對等距離的陽明山及天母才有類似的
    景觀，但每坪僅十幾萬的，只有新達觀」等文字；被上訴人於八十三年十一月間
    ，向上訴人購買上述工地預售屋中Ａ７區Ａ棟三號九樓房屋、土地及車位（即系
    爭房屋），當時係訴之人林雪霞代理上訴人接洽、訂約；被上訴人於訂約購買後
    ，陸續繳款，共已繳付一百十七萬七千元予上訴人之事實，為兩造所不爭執，並
    有被上訴人所提出之報紙廣告、統一發票、存證信函（見原審卷第九頁至第二十
    五頁），及上訴人所提出之房地預約書、廣告附卷（見原審卷第六十九頁、第八
    十七頁）可稽，固堪信為真實。
三、惟上訴人抗辯系爭房屋工地推出時，確可看到如廣告所附之台北市夜景等語，而
    被上訴人於本院履勘現場時亦自承：「當初來買時，從山下之樣品屋往北看可以
    看到新達觀廣告文宣上所述之景觀，往西北側看也可以看到」（見本院卷第九十
    三頁反面），再經本院受命法官至系爭房屋同棟之五號五樓北側客廳陽台向外望
    ，確可看到如廣告圖所拍攝之景觀，此有本院勘驗筆錄可據（見本院卷第九十三
    頁正面），足證就整樓房屋而言，其北側往台北市遠眺確看到如廣告所拍攝之夜
    景，是上訴人所為之上開抗辯，應屬可取。
四、被上訴人復自承伊出生於台北縣新店市，在該地居住已有三十餘年，此次購買系
    爭房屋，伊及伊父母均有親自至現場（見本院卷第九十三頁反面），顯見被上訴
    人及其父母對於當地之景觀應知之甚稔，再經被上訴人購房屋之經過為：
  (一)被上訴人之父王世義與其妻相偕上山深刻瞭解系爭建案之地理方位後，乃於八十
    三年十月一日屬意第二期工程Ｂ７區Ａ棟七號十一樓（卅五‧五四坪，計六百卅
    四萬元），此有經王世義於該日所簽立之「房地預約書」可證（見原審卷第六十
    六頁）。
  (二)嗣王世義與其妻又於八十三年十月九日至工地更改前約，聲稱欲另行改訂「Ｂ７
    區Ａ棟三號三樓」，其所持之理由為「編號、、者雖為正面，但因面對北
    方，寒風強烈，較不適合居住；而編號、、者則因面對南方，屬冬暖夏涼
    型，較適合居住」；且於同日更改「訂屋」過程中，王氏夫婦仍然特別鍾意於面
    南之房屋（即編號、、者），故除向訴外人林雪霞特別表明上述意願外，
    復於「房地預約書」之「備註」欄加註：「本戶為Ｂ７--三號及Ｂ６--１號二棟
    之四、五、六、七樓為房屋之優先承購權，此亦有經王世義所簽立之「房地預約
    書」可證（見原審卷第六十七頁）；而由上開「附註」欄所載，王世義均選定Ｂ
    ７區或Ｂ６區之編號或之房屋（即均坐北朝南方向），由此顯見被上訴人及
    其家人欲於「新‧達觀」購買房屋之重點及意向，係著重於「坐北朝南」方向，
    而非著重於「正面面對大台北盆地」。
  (三)之後，被上訴人及其父母又於八十三年十月十七日，再赴「新‧達觀」工務所，
    表明要再更改承購屋，意即要更換為「Ａ７區Ａ棟３號七樓」，此亦有經被上訴
    人所簽立之「房地預約書」可證（見原審卷第六十八頁）。且由林雪霞在該「房
    地預約書」之右上方加註「１０／９原訂Ｂ７、Ａ３、３今換至Ａ７、Ａ３、７
    林」。除此之外，被上訴人復要求保留「廿六號」之車位，而加註於證五之「備
    註」欄。嗣被上訴人再於八十三年十月廿四日前往訂購前開車位（見原審卷第六
    十九頁）。
  (四)被上訴人與其父王世義又再於八十三年十一月三日至「新‧達觀」工務所，竟然
    再次表明要改換為「Ａ７區Ａ棟三號九樓」；實係由林雪霞之同事代為接待，然
    於完成「房地預約書」（見原審卷第七十頁）時，仍由林雪霞簽署。詳觀該次「
    房地預約書」之右上方亦載明：「１０／１７原訂Ａ７--３--７樓，１１／３今
    換至Ａ７--３--９樓，滿足換戶」，由此，不難發現被上訴人一家於一個月內數
    次更易訂屋，然其喜好者均為系爭建案編號或者為坐北朝南方向之房屋，而
    以此為決定購買房屋之先前要件，至於「大台北景觀」是否具備，則非決定之因
    素。綜合被上訴人及其父王世義數次換訂屋屋之過程以觀，除八十三年十月一日
    係預訂編號號之房屋外，其餘於八十三年十月九日、八十三年十月十七日及八
    十三年十一月三日所預訂之房屋均係簽訂編號（坐北朝南方向）之房屋；益見
    被上訴人在選訂房屋時，係著重於「坐北朝南方向」，而非著重於「大台北盆地
    景觀」。況系爭房屋係坐北朝南（以客應之方向為準），客廳二邊設有窗戶，由
    室內從二窗戶向外遠眺可看到山景。再從客廳之陽台上之欄杆邊角向遠望，可看
    到台北市新光三越大樓；從欄杆正面將頭伸出向遠望可看到如廣告所示台北市新
    光三越大樓之台北市景緻。由主臥室往八角窗之邊窗向遠望，亦可看到台北市新
    光三越大樓，業經本院受命法官赴現場勘驗屬實，記明筆錄在卷（見本院卷第九
    十三頁），並非全無前開廣告所述及之台北市夜景。顯見上訴人之前開廣告並無
    不實。
五、綜上所述，已足證明被上訴人全係基於價格及方位之考量而選擇系爭房屋，並非
    由於上訴人施用詐術欺罔被上訴人，使被上訴人陷於錯誤，始購系爭房屋，被上
    訴人自不得以因被詐欺為由，而主張依民法第九十二條第一項前段規定，撤銷其
    所為購買系爭房屋之意思表示，則上訴人向被上訴人所收受之買賣價金，自有法
    律上之原因。從而被上訴人依據不當得利之法則（見本院卷第一四七頁），請求
    上訴人返還已收受之價金一百一十七萬七千元並加付法定遲延利息，自屬無據，
    不應准許。原審所為上訴人敗訴之判決，自有未洽，上訴論旨指摘原判決不當，
    求予廢棄改判，為有理由。
六、至兩造其餘之攻擊或防禦方法及未經援用證據，經本院斟酌後，認為均不足以影
    響本判決之結果，自無逐一詳予論駁之必要，併此敘明。
七、據上論結，本件上訴為有理由，依民事訴訟法第四百五十條、第七十八條判決如
    主文。
中      華      民      國    八十九    年      二      月      一      日
                            臺灣高等法院民事第十三庭
                                審判長法  官  林  鄉  誠
                                      法  官  謝  碧  莉
                                      法  官  劉  清  景
右正本係照原本作成。
如不服本判決，應於收受送達後二十日內向本院提出上訴書狀，其未表明上訴理由者
，並應於提出上訴後二十日內向本院補提理由書狀（均須按他造當事人之人數附繕本
）。
中      華      民      國    八十九    年      二      月      九      日
                                      書記官  高  澄  純


司法院資訊處製作；財團法人民間司法改革基金會備份。
